ACORDAO-COMPLETO-2404339

ACÓRDÃO 855/2020 ATA 11/2020 - PLENÁRIO

VISTOS, relatados e discutidos estes autos de suposta denúncia sobre os possíveis indícios de irregularidade no dispêndio de recursos federais nas áreas de saúde e educação durante a administração de Mário Ricardo Santos de Lima, como prefeito do Município de Igarassu – PE (gestões: 2013-2016 e 2017-2020) ;
	ACORDAM os Ministros do Tribunal de Contas da União, reunidos em Sessão do Plenário, ante as razões expostas pelo Relator, em:
	9.1. não conhecer da presente denúncia, por não atender aos requisitos de admissibilidade previstos no art. 235 do RITCU, diante dos elementos de convicção até aqui obtidos pelo TCU;
	9.2. retirar a chancela de sigilo sobre o presente processo;
	9.3. determinar que a unidade técnica adote as seguintes medidas:
	9.3.1. envie a cópia deste Acórdão, com o Relatório e a Proposta de Deliberação, ao suposto denunciante, para ciência, sem prejuízo de informá-lo sobre a possibilidade de apresentar a nova denúncia a partir da correção das inconsistências ora identificadas pela unidade técnica, além de informá-lo sobre a eventual necessidade de apresentar a suscitada denúncia ao Tribunal de Contas do Estado de Pernambuco e à Câmara Municipal de Igarassu – PE, para a adoção das eventuais providências porventura cabíveis; 
	9.3.2. mantenha a efetiva salvaguarda do sigilo sobre a autoria da suposta denúncia diante da imprescindível segurança da sociedade junto à comunidade local, nos termos do atual art. 53 da Lei n.º 8.443, de 1992; e
	9.3.3. arquive o presente processo.

Denúncia sobre indícios de irregularidade no dispêndio de recursos federais nas áreas de saúde e educação de 2013 a 2020.

Município de Igarassu - PE.

3. Denunciante: Identidade preservada (art. 55, caput e § 3º, da Lei nº 8.443, de 1992).

Ana Arraes.

13.1. Ministros presentes: José Mucio Monteiro (Presidente), Walton Alencar Rodrigues, Benjamin Zymler, Augusto Nardes, Aroldo Cedraz, Raimundo Carreiro, Ana Arraes, Bruno Dantas e Vital do Rêgo.
13.2. Ministra que alegou impedimento na Sessão: Ana Arraes.
13.3. Ministros-Substitutos presentes: Augusto Sherman Cavalcanti, Marcos Bemquerer Costa, André Luís de Carvalho (Relator) e Weder de Oliveira.

ANDRÉ DE CARVALHO

Trata-se de suposta denúncia sobre os possíveis indícios de irregularidade no dispêndio de recursos federais nas áreas de saúde e educação durante a administração de Mário Ricardo Santos de Lima, como prefeito do Município de Igarassu – PE (gestões: 2013-2016 e 2017-2020) .
2.	Após a análise do feito, o técnico federal da SecexSaúde lançou o seu parecer à Peça 10, com a anuência, por delegação de competência, do diretor da unidade técnica (Peça 11) , nos seguintes termos:
	“ (...) 2. O denunciante relatou a existência das possíveis irregularidades abaixo listadas:
	a) contratação sem o devido processo licitatório da empresa JMAV Serviços Médicos Ltda. – ME, para a realização de exames laboratoriais e aumento excessivo dos valores pagos mensalmente (peças 1, p. 1, e 3, p. 1) ;
	b) pagamento de oxigênio para manutenção dos serviços hospitalares com ‘caixa 02’ no período de 2013 a 2016, devido à inexistência de processo licitatório (peças 1, p. 1, e 3, p. 1) ;
	c) fracionamento e direcionamento de licitações para fornecimento e prestação de serviços nas secretarias de Educação e Saúde (peças 1, p. 1, e 3, p. 1) ;
	d) desvios de recursos para a campanha eleitoral do filho do prefeito no pleito de 2018;
	e) contratação de Organização Social para gerenciar a saúde do município sem a aprovação do Conselho Municipal de Saúde e sem a existência de lei aprovada que permitisse a contratação (peça 5, p. 1) ;
	f) contratação de OS não qualificada pelo Estado para gerenciamento da saúde no município (peça 5, p. 1) ;
	g) descumprimento de direitos trabalhistas pela OS e não contratação de profissionais especializados para a prestação de serviços em saúde (peça 5, p. 1) ;
	h) despesas irregulares da OS no montante de R$ 260.196,10 no mês de outubro de 2014 (peça 5, p. 2) ;
	i) burla ao concurso público com a contratação da OS (peça 5, p. 2) ;
	j) irregularidades nas prestações de contas dos meses de janeiro e fevereiro de 2015 (peça 5, p. 3) ;
	k) utilização de ‘laranjas’ como associados da OS, como constante no Relatório de Auditoria Especial do Tribunal de Contas do Estado de Pernambuco (peça 5, p. 3) ;
	l) pagamento à OS para realização de campanha contra a chikungunya, que teria sido realizada por funcionários efetivos do município (peça 5, p. 3) ; 
	m) ameaça a ex-funcionário responsável pelo abastecimento de medicamentos nos postos de saúde, o qual teria denunciado atos ilícitos de responsabilidade do Prefeito e da Gestora do Fundo Municipal de Saúde (peças 1, p. 1, e 3, p. 1) ;
	n)	 transferência do domicilio eleitoral da Gestora do Fundo Municipal de Saúde para o município de Goiana/Pernambuco (peças 1, p. 1, e 3, p. 1) ;
	o) ausência de recolhimento integral dos valores descontados dos servidores efetivos ao Regime Próprio de Previdência Social (RPPS) e dos valores descontados dos contratados e cargos comissionados ao Regime Geral de Previdência Social (RGPS) , nos exercícios 2013 a 2019 (peça 4, p. 1) ;
	p) ausência de pagamento integral da contribuição patronal ao RPPS e ao RGPS, nos exercícios 2013 a 2019 (peça 4, p. 1) ;
	3. O denunciante solicitou a realização de auditoria nos seguintes objetos: seleção, contratação e pagamentos relativos ao contrato de terceirização dos serviços de saúde do município, nos exercícios 2014 a 2016; fracionamento e direcionamento de licitações em favor da empresa Quasares Construções Ltda., nos exercícios 2015 a 2018; ausência de repasses e pagamento de valores referentes à previdência própria do município; e não cumprimento de parcelamentos firmados entre o Fundo de Previdência Municipal, Prefeitura e Fundo Municipal de Saúde nos exercícios 2015 a 2019 (peça 7) .
	4. O denunciante considerou pertinente informar que o presidente da Empresa de Urbanização de Igarassu (Urbi) , empresa pública, encontrava-se, na data do pedido de auditoria, preso por atos de improbidade administrativa e desvio de recursos públicos.
	Exame de admissibilidade
	5. Registra-se que o denunciante possui legitimidade para denunciar irregularidades ou ilegalidades perante o Tribunal, consoante disposto no art. 234 do RITCU. 
	6. No entanto, a denúncia não preenche todos os requisitos de admissibilidade constantes no art. 235 do Regimento Interno do TCU e no art. 103, § 1º, da Resolução – TCU 259/2014.
	7. As alegações de supostas irregularidades elencadas nos itens ‘a’ a ‘l’ não atendem ao requisito de apresentação de indícios suficientes, haja vista a delação não estar acompanhada da documentação, como processos administrativos, notas de empenho, ordens de pagamento, prestações de contas que corroborem as afirmações.
	8. As alegações elencadas nos itens ‘m’ a ‘p’ não estão acompanhadas de elementos necessários para demonstrar a suficiência de indícios concernentes à alegada irregularidade ou ilegalidade e tampouco atendem ao requisito de ser matéria de competência do Tribunal.
	9. O pedido para realização de auditoria não merece prosperar, tendo em vista que o denunciante não pertence a nenhum dos órgãos e/ou entidades detentores da prerrogativa de poder solicitar ao TCU realização de auditoria, conforme art. 1º, inciso II, da Lei 8.443/1992 e art. 1º, incisos II e V, do Regimento Interno do TCU.
	10. Cabe mencionar que constam no presente processo ação civil pública ajuizada pelo Ministério Público Estadual de Pernambuco (peça 5, p. 4-28) e relatório de auditoria realizada pelo Tribunal de Contas do Estado de Pernambuco (peça 4, p. 3-36; peça 5, p. 99-122 e peça 6, p. 1-65) relativos aos itens da denúncia objeto dos presentes autos. 
	11. Também foi apresentado relatório de auditoria realizada pelo Sistema Nacional de Auditoria do SUS (SNA) , por meio da Secretaria Estadual de Saúde de Pernambuco (peça 9) , com o objetivo de verificar a gestão do Fundo Municipal de Saúde. Contudo, os aspectos auditados, apreciação dos recursos financeiros oriundos do Fundo Nacional de Saúde e suas aplicações nas ações executadas pelo bloco de Média e Alta Complexidade, não se relacionam com a denúncia objeto destes autos.
	12. Observa-se, portanto, que o objeto desta denúncia já está sendo apurado no âmbito dos órgãos de controle estadual. Portanto, desnecessária seria a atuação desta Casa.
	13. A recente jurisprudência firmada no âmbito deste Tribunal dispõe que a primeira linha de defesa na fiscalização da aplicação de recursos repassados pela União mediante convênio, contrato de repasse ou instrumento congênere é a própria autoridade administrativa competente. A segunda linha de defesa são os órgãos e entidades repassadores de recurso, enquanto a terceira linha de defesa compete ao órgão de controle interno.
	14. Ao Tribunal de Contas da União, na qualidade de órgão julgador, compete, prioritariamente, analisar as medidas adotadas pelos órgãos e entidades repassadores dos recursos, tendo por finalidade identificar pontos críticos na execução descentralizada da ação de governo e oportunidade de aperfeiçoamento do processo de implementação da política pública e dos mecanismos de controle dos entes públicos, conforme Acórdão 4214/2019-TCU-Primeira Câmara, de relatoria do Ministro Bruno Dantas.
	Proposta de encaminhamento
	15. Ante o exposto, submetem-se os autos à consideração superior, propondo:
	a) não conhecer a presente documentação como denúncia por não atender todos os requisitos de admissibilidade previstos no art. 235 do Regimento Interno do TCU, e no art. 103, § 1º, da Resolução - TCU 259/2014, e por estar em dissonância com a jurisprudência desta Corte de Contas recente, relativa à atuação do TCU na fiscalização da aplicação de recursos repassados pela União;
	b) não conhecer a documentação apresentada como solicitação de fiscalização, por não atender aos requisitos de admissibilidade previstos no art. 1º, inciso II, da Lei 8.443/1992, e art. 1º, incisos II e V, do Regimento Interno do Tribunal;
	c) determinar liminarmente o arquivamento deste processo, com fundamento no art. 235, parágrafo único, do Regimento Interno do TCU e no art. 105 da Resolução – TCU 259/2014; e
	d) dar ciência ao denunciante.”
É o Relatório.

não há.

Não atuou.

DENÚNCIA. SUPOSTAS IRREGULARIDADES NAS ÁREAS DE SAÚDE E EDUCAÇÃO. INOBSERVÂNCIA DOS NECESSÁRIOS REQUISITOS DE ADMISSBILIDADE. NÃO CONHECIMENTO. COMUNICAÇÃO.

DENÚNCIA (DEN)

Secretaria de Controle Externo da Saúde (SecexSaúde).

Trata-se de suposta denúncia sobre os possíveis indícios de irregularidade no dispêndio de recursos federais nas áreas de saúde e educação durante a administração de Mário Ricardo Santos de Lima, como prefeito do Município de Igarassu – PE (gestões: 2013-2016 e 2017-2020) .
2.	Preliminarmente, todavia, a suposta denúncia não deve ser sequer conhecida pelo TCU, já que não atenderia aos requisitos legais e regimentais de admissibilidade.
3.	Bem se vê, que, em linhas gerais, o pretenso denunciante teria apenas tecido alguma referência à possível lesão ao Município de Igarassu – PE em face de supostas irregularidades em licitações nas áreas de saúde e educação, além de supostos problemas nos repasses e pagamentos de valores inerentes ao regime próprio de previdência no aludido município.  
4.	Por esse prisma, o suposto denunciante teria anunciado a eventual subsistência de irregularidades na contratação de empresa, sem o devido processo licitatório, para a subsequente realização de exames laboratoriais e no excessivo aumento dos valores pagos mensalmente, além do pagamento de oxigênio para a manutenção dos serviços hospitalares com o suposto “caixa 2” no período de 2013 a 2016, tendendo a indicar as seguintes falhas: inexistência de processo licitatório; fracionamento e direcionamento de licitações para o fornecimento e a prestação de serviços nas secretarias municipais de Educação e Saúde; desvios de recursos públicos em prol da campanha eleitoral do filho do prefeito no pleito de 2018; indevida contratação de organização social (OS) para gerenciar a saúde no município; e ausência de repasses e de pagamentos de valores junto ao regime próprio de previdência no aludido município.  
5.	Ocorre, no entanto, que a suposta denúncia não estaria acompanhada da documentação necessária para garantir a suficiência dos indícios concernentes às alegadas irregularidades, ao passo que algumas falhas não corresponderiam à matéria sob a competência do TCU.
6.	O TCU pode incorporar, então, o parecer da unidade técnica a estas razões de decidir, sem prejuízo de informar o suposto denunciante sobre a possibilidade de apresentar a nova denúncia a partir da correção das inconsistências ora identificadas pela unidade técnica, além de informá-lo sobre a eventual necessidade de apresentar a suscitada denúncia ao Tribunal de Contas do Estado de Pernambuco e à Câmara Municipal de Igarassu – PE, para a adoção das eventuais providências porventura cabíveis.
7.	A suscitada denúncia merece ser apreciada, enfim, na presente Sessão Pública do Plenário do TCU, diante da necessidade de assegurar o pleno acesso à informação, sem prejudicar a intimidade dos eventuais interessados, ante a manutenção do subjacente sigilo em prol, apenas, das correspondentes peças processuais gravadas com essa chancela, nos termos dos arts. 53, §§ 3º e 4º, e 108, § 1º, da Lei nº 8.443, de 1992, e, por analogia, do art. 93, IX, da CF88.
8.	Diante, portanto, dos elementos de convicção até aqui obtidos, o TCU não deve conhecer da presente denúncia, sem prejuízo de adotar as demais providências ora anunciadas nestas razões de decidir.
Ante o exposto, pugno pela prolação do Acórdão ora submetido a este Colegiado.
TCU, Sala das Sessões, em 8 de abril de 2020.
Ministro-Substituto ANDRÉ LUÍS DE CARVALHO
Relator